臺灣高等法院民事判決
110年度上字第821號
上  訴  人  張明和  
訴訟代理人  孫銘豫律師
            楊舒婷律師
被  上訴人  A○○  
            B○○ 
兼  共  同
法定代理人  C○○○
共      同
訴訟代理人  王家敏律師
上列當事人間請求履行契約事件，上訴人對於中華民國110年4月
21日臺灣士林地方法院109年度訴字第1132號第一審判決提起上
訴，並為訴之變更，本院於110年9月29日言詞辯論終結，判決如
下：
    主      文
上訴、變更之訴及假執行之聲請均駁回。
第二審（含變更部分）訴訟費用由上訴人負擔。
    事實及理由
壹、程序方面：
一、按在第二審為訴之變更或追加，非經他造同意，不得為之；
    但請求之基礎事實同一者，不在此限。民事訴訟法第446條
    第1項、第255條第1項第3款定有明文。又在第二審為訴之變
    更合法者，原訴可認為已因而視為撤回時，第一審就原訴所
    為判決，自當然失其效力；第二審法院應專就新訴為裁判，
    無須更就該判決之上訴為裁判（最高法院71年台上字第3746
    號判例參照）。
二、本件上訴人於原審主張：被上訴人於民國102年5月24日與伊
    簽立切結書（下稱系爭切結書），委任伊處理訴外人即被上
    訴人C○○○之配偶亦即被上訴人A○○、B○○之父甲○○之監護及財
    產分配事宜，伊已依約處理完竣，得依系爭切結書之約定，
    請求被上訴人將原判決附表所列土地及建物於「原告請求移
    轉之權利範圍」欄所示範圍內移轉予伊，作為委任報酬。嗣
    於本院審理中變更此部分之訴，改請求被上訴人各給付伊委
    任報酬新臺幣（下同）127萬8986元（下稱系爭甲報酬）及
    其法定遲延利息。核其變更後之新訴與變更前之原訴，均係
    本於系爭切結書所生之報酬給付爭執，其請求之基礎事實同
    一，所為變更與前揭規定相合，應予准許。
貳、實體方面：
一、上訴人主張：C○○○及其未成年子女即A○○、B○○於102年5月24
    日簽立系爭切結書，委託伊處理甲○○之監護權及財產分配事
    宜，並承諾於取得監護權及財產分配完成後，願以因取得而
    成為名下財產之總值30%計算，給付伊委託報酬。伊已聘請
    律師協助被上訴人處理甲○○之監護事件，並協助被上訴人取
    得甲○○之遺產，其中取得之股票及現金價值457萬6205元，
    被上訴人依約應各給伊委任報酬45萬7620元，共計137萬286
    0元，惟僅給付伊110萬元，伊得請求被上訴人各給付此部分
    委任報酬差額9萬940元（下稱系爭乙報酬）等情。爰依系爭
    切結書之約定，求為命被上訴人各給付伊系爭乙報酬本息之
    判決，並願供擔保請准宣告假執行（原審就此為上訴人敗訴
    之判決，上訴人不服提起上訴）。並上訴聲明：㈠原判決關
    於駁回上訴人後開第㈡項之訴及該部分假執行之聲請暨訴訟
    費用之裁判均廢棄。㈡被上訴人應各給付伊9萬940元，及自
    起訴狀繕本送達翌日（即109年6月18日）起至清償日止，按
    年息5%計算之利息。另於本院審理中為就有關原判決附表所
    列財產部分之委任報酬請求為訴之變更，主張：伊依系爭切
    結書協助被上訴人取得甲○○之遺產，其中如原判決附表所列
    土地及建物部分總價值30%為383萬6958元。被上訴人就此應
    給付伊系爭甲報酬127萬8986元，惟迄未給付等情。爰依系
    爭切結書之約定，求為命被上訴人各給付伊127萬8986元，
    並自民事聲明上訴狀繕本送達翌日起計付法定遲延利息。並
    變更聲明：被上訴人應各給付伊127萬8986元，及自民事聲
    明上訴狀繕本送達翌日（即110年6月4日）起至清償日止，
    按年息5%計算之利息。
二、被上訴人則以：C○○○為越南人，僅小學肄業，不識中文，系
    爭切結書上之中文係由上訴人書寫，並未翻譯成越南文，C○
    ○○不明瞭其字義，本欲用越南文在上面書寫：「這裡的內容
    我看不懂，需要翻譯越南文」等語，卻因學歷不高，而在右
    上方用越南文誤寫為：「這張紙我看懂了，不用翻譯為越南
    文」等語（下稱系爭越南文字）。兩造就系爭切結書之內容
    ，並無意思表示之合致。又上訴人無律師資格，以系爭切結
    書包攬訴訟，其約定內容違反刑法第157條、律師法第127條
    第1項之規定，依民法第71條、第72條規定，應為無效。且
    依系爭切結書記載，伊亦未委任上訴人處理甲○○之遺產分配
    事宜，縱有委任，上訴人亦未執行受委任事務，甲○○之遺產
    分割，實係由伊另委任法律扶助基金會（下稱法扶）之扶助
    律師協助處理，上訴人不得請求伊給付委任報酬等語置辯。
    並答辯聲明：上訴及變更之訴均駁回。
三、本院之判斷：
  ㈠本件上訴人於102年5月24日書寫系爭切結書上有關：「本人
    因先生甲○○腦中風住院三年多了，已成植物人。為了監護權
    及財產分配事宜。全權委託甲○○先生處理。請律師代辦一切
    費用先由甲○○全部支付。待順利取得共同監護權或財產分配
    完成。本人願將名下財產總值百分之三十來支付甲○○先生。
    無異議並放棄先訴抗辯權。空口無憑，特立此據證明」等中
    文文字（不包括被上訴人及胡芮華之簽名），經C○○○於同日
    在該文件之「本人」及「立據人」處簽署C○○○、B○○及A○○姓
    名，並在系爭切結書之右上方書寫系爭越南文字等情，為兩
    造所不爭執（見本院卷第87頁、原審卷第291頁），並有系
    爭切結書在卷可稽（見原審卷第166頁），堪信為真實。
  ㈡上訴人主張：伊已聘請律師協助被上訴人處理甲○○之監護事
    件，並協助被上訴人取得甲○○之遺產，被上訴人各應給付伊
    系爭甲報酬及系爭乙報酬等情，被上訴人予以否認，並以前
    揭情詞辯稱。茲就兩造之爭執，析述、判斷如下：
  ⒈按當事人互相表示意思一致者，契約始為成立。此觀民法第1
    53條第1項規定即明。而民法上所謂意思表示，係指表意人
    將企圖發生一定私法效果之意思，表示於外部之行為而言。
    據此，當事人互相表示意思一致，必表意人確實了解該一定
    之私法效果，並企圖使其發生而表示於外部，始有互相表示
    意思一致之可言。
  ⒉本件C○○○為其未成年子女A○○、B○○之法定代理人，其於102年
    5月24日雖在該系爭切結書之「本人」及「立據人」處簽署C
    ○○○、B○○及A○○之姓名。然查，兩造就系爭切結書之內容是
    否表示意思一致，依照前揭說明，仍須以C○○○知悉系爭切結
    書之內容及其效果，且有受該內容拘束之效果意思，始足當
    之。經查：
　  ①C○○○為越南籍人士，不識中文，為兩造所不爭執（見本院
      卷第87頁、原審卷第290頁）。準此，C○○○應不懂系爭切
      結書上之中文文字內容，是其雖於102年5月24日在系爭切
      結書上以越南文字書寫系爭越南文字（中文譯文為：「這
      張紙我看懂了，不用翻譯為越南文」），但不能僅據此即
      認定其已看懂系爭切結書上的中文文字，亦不能僅因C○○○
      在切結書上書寫系爭越南文字並簽被上訴人之姓名，即謂
      C○○○知悉切結書之內容，且有使被上訴人受拘束之意思。
      又C○○○在越南僅為小學肄業，有其學歷證明文件附卷可考
      （見原審卷第305至311頁），則被上訴人抗辯：系爭越南
      文字係C○○○誤用文法，將「這裡的內容我看不懂，需要翻
      譯越南文」誤寫為系爭越南文字等語，參諸前揭C○○○不懂
      中文之情狀，即非全然無稽，更難僅因C○○○在系爭切結書
      上書寫系爭越南文字，即謂C○○○已瞭解系爭切結書之內容
      ，並有使被上訴人受其拘束之意思。準此，自難認兩造就
      系爭切結書約定之內容已經互相表示意思一致。
　  ②甲○○因罹患極重度多重障礙，經訴外人即其與前配偶所生
      之次子陳俊利於101年12月12日聲請監護宣告，由臺灣士
      林地方法院（下稱原法院）以101年度監宣字第427號監護
      宣告事件受理（下稱系爭監護事件），嗣於102年5月27日
      選任C○○○、陳俊利及訴外人陳淑真為甲○○之監護人，經C○
      ○○就選任陳俊利部分不服，提起抗告，由原法院合議庭於
      102年11月26日以102年度家聲抗字第46號裁定駁回抗告，
      並於102年12月16日確定，業經本院調取系爭監護事件全
      卷查核無誤。此其間，C○○○曾於102年5月3日以越南文字
      書立如原審卷第123頁所示之文件（下稱0000000越文授權
      書），其中文譯文為：「本人C○○○，我是越南人。我嫁來
      臺灣十一年，我跟甲○○結婚十一年，共同育有兩個兒子，
      分別為A○○10歲，B○○8歲。我先生三年前中風，在床上已
      成植物人，現在有監護代理人的問題。因我不懂臺灣的法
      律又看不懂臺灣的文字，透過同鄉介紹，特別委託甲○○先
      生為我和我的兩個兒子在臺灣的代理人」（見原審卷第16
      8頁）。上訴人則於同日以中文書寫如原審卷第124頁之文
      件，記載：「本人（預留空白），我是越南人。我嫁來台
      灣十一年，我跟甲○○結婚十一年，生育兩個兒子，A○○10
      歲。B○○8歲。我先生三年前中風，在床上已成植物人。現
      在有監護代理人的問題。我不懂台灣的法律又看不懂台灣
      的文字。因同鄉的介紹。特別委託甲○○先生為我跟我的兩
      個兒子再（應為「在」字之誤）台灣的代理人。在這期間
      請律師及相關費用先由甲○○先支付。特立此據」等語，並
      經C○○○在該文件開頭「本人」及「立據人」下方空白處簽
      名（下稱0000000中文授權書），為兩造所不爭（見本院
      卷第87頁、原審卷第290至291頁），且有0000000越文授
      權書及其中文譯文、0000000中文授權書存卷可考（見原
      審卷第124、168 、170頁）。由此可知，C○○○在系爭監護
      事件審理期間，於102年5月3日簽立0000000越文授權書及
      在0000000中文授權書上簽名，均僅授權上訴人代理甲○○
      之監護事宜，對於甲○○之財產分配及委任報酬乙節，隻字
      未提。考諸上情，並審酌甲○○係於106年10月31日死亡（
      見原審卷第27頁），被上訴人於102年5月24日實僅有委任
      上訴人處理甲○○監護事宜之需求，尚無委任上訴人處理財
      產分配事宜之急迫必要，且C○○○為未成年子女A○○、B○○之
      母親，衡情就其等受贈或繼承取得之財產，不至於同意以
      財產總值30%為對價委任上訴人處理分配取得事宜。準此
      ，更堪認C○○○於102年5月24日在系爭切結書上簽名，係因
      不瞭解其中載有委任上訴人處理甲○○財產分配事宜及給付
      高額報酬之內容，始行為之。
　  ③甲○○於106年10月31日死亡後，被上訴人係委任法扶之扶助
      律師吳孟玲律師為訴訟代理人對陳俊利等7人提起訴訟，
      請求分割甲○○之遺產（即原法院108年度重家繼訴字第27
      號，下稱甲○○遺產分割事件），並與陳俊利等7人調解成
      立，上訴人實未協助被上訴人處理甲○○遺產分割事件等情
      ，亦為兩造所不爭執（見本院卷第87頁、原審卷第291頁
      ），且有遺產稅繳清證明書、調解筆錄在卷可佐（見原審
      卷第27至29、24至26頁），並經本院調取甲○○遺產分割事
      件卷宗核閱屬實。甲○○死亡後，被上訴人既未尋求上訴人
      之協助，而係另外委任法扶之扶助律師處理甲○○遺產分割
      事宜，則被上訴人辯稱：C○○○在系爭切結書上簽名時，並
      無委任上訴人處理甲○○財產分配事宜並給予上訴人高額報
      酬之意思等語，更應屬合理，可信為真。
　  ④上訴人自承：伊無律師資格等語（見原審卷第316頁），由
      是可知，上訴人不能直接就系爭監宣事件及甲○○遺產分割
      事件提供專業律師所得提供之訴訟或非訟服務。據此，系
      爭切結書有關：「待順利取得共同監護權或財產分配完成
      。本人願將名下財產總值百分之三十來支付甲○○先生」之
      內容，乃由上訴人協助被上訴人另覓專業人士協助處理財
      產分配事宜以獲取高額委任報酬，顯然悖於常情，一般理
      性之人倘了解其內容，衡情難以同意。據此，更難認C○○○
      瞭解此部分內容仍同意被上訴人受此拘束。
  ⒊綜合上開各情，本件難認兩造就系爭切結書其中有關委任上
    訴人處理甲○○財產分配事宜及給予高額委任報酬之內容，已
    經相互表示意思一致，應認系爭切結書之約定尚未成立，上
    訴人無從據之請求被上訴人各給付系爭甲報酬及系爭乙報酬
    。
五、綜上所述，上訴人依系爭切結書之約定，請求被上訴人應各
    給付9萬940元，及自起訴狀繕本送達之翌日起至清償日止，
    按年息5%計算之利息，非屬正當，不應准許。從而，原審就
    此為上訴人敗訴之判決，核無不合。上訴論旨指摘原判決此
    部分不當，求予廢棄改判，為無理由，應駁回其上訴。又上
    訴人為訴之變更，依系爭切結書之約定，請求被上訴人應各
    給付127萬8986元，及自民事聲明上訴狀繕本送達翌日即110
    年6月4日起至清償日止，按年息5%計算之利息，亦無理由，
    應予駁回。而其變更之訴既經駁回，所為假執行聲請，即失
    所附麗，應併予駁回之。
六、本件事證已臻明確，兩造其餘之攻擊或防禦方法及所用之證
    據，經本院斟酌後，認為均不足以影響本判決之結果，爰不
    逐一論列，附此敘明。
七、據上論結，本件上訴及變更之訴均為無理由。依民事訴訟法
    第449條第1項、第78條，判決如主文。
中　　華　　民　　國　　110 　年　　10　　月　　13　　日
                  民事第十四庭  
                        審判長法  官  蔡和憲
                              法  官  周珮琦
                              法  官  周群翔
正本係照原本作成。
如不服本判決，應於收受送達後20日內向本院提出上訴書狀，其
未表明上訴理由者，應於提出上訴後20日內向本院補提理由書狀
（均須按他造當事人之人數附繕本）上訴時應提出委任律師或具
有律師資格之人之委任狀；委任有律師資格者，另應附具律師資
格證書及釋明委任人與受任人有民事訴訟法第466 條之1第1項但
書或第2項所定關係之釋明文書影本。如委任律師提起上訴者，
應一併繳納上訴審裁判費。
中　　華　　民　　國　　110 　年　　10　　月　　13　　日
　　
　　　　　　　　　　　　　　  書記官  秦千瑜